【裁判字號】    89,訴,3332
【裁判日期】    900830
【裁判案由】    都市計畫法
【裁判全文】
臺北高等行政法院判決                            八十九年度訴字第三三三二號
                              .
  原      告  甲○○
  被      告  宜蘭縣政府
  代  表  人  乙○○（縣長）
  訴訟代理人  丙○○
              丁○○
右當事人間因區域計畫法事件，原告不服台灣省政府八十九年十月二十日八九府訴二
字第一二九四一○號訴願決定，提起行政訴訟。本院判決如左：
    主  文
原告之訴駁回。
訴訟費用由原告負擔。
    事  實
一、本案系爭行政處分之特定：
  Ａ、系爭處分之字號：八九府第三字第○六一一三七號處分書。
  Ｂ、系爭處分之作成日期：民國（下同）八十九年六月十三日。
  Ｃ、系爭處分之作成機關：宜蘭縣政府。
  Ｄ、系爭處分之法令依據：
    １、區域計畫法第十五條
        I區域計畫公告實施後，不屬第十一條之非都市土地，應由有關直轄市或縣
          （市）政府，按照非都市土地分區使用計畫，製定非都市土地使用分區圖
          ，並編定各種使用地，報經上級主管機關核備後，實施管制。變更之程序
          亦同。其管制規則，由中央主管機關定之。
        II前項非都市土地分區圖，應按鄉、鎮（市）分別繪製，並利用重要建築或
          地形上顯著標誌及地籍所載區段以標明土地位置。
    ２、區域計畫法第二十一條
        I違反第十五條第一項之管制使用土地者，由該管直轄巿、縣（巿）政府處
          新台幣六萬元以上三十萬元以下罰鍰，並得限期令其變更使用、停止使用
          或拆除其地上物恢復原狀。
        II前項情形經限期變更使用、停止使用或拆除地上物恢復原狀而不遵從者，
          得按次處罰，並停止供水、供電、封閉、強制拆除或採取其他恢復原狀之
          措施，其費用由土地或地上物所有人、使用人或管理人負擔。前二項罰鍰
          ，經限期繳納逾期不繳納者，移送法院強制執行。
    ３、區域計畫法施行細則第十五條第一項第五款：
          直轄市或縣（市）政府依本法第十五條規定編定各種使用地時，應按非都
          市土地使用分區圖所示範圍，就土地能供使用之性質，參酌地方實際需要
          ，依下列規定編定並繪入地籍圖；其已依法核定之各種公共設施用地，能
          確定其界線者，並應測定其界線後編定之：
          五、農牧用地：供農牧生產及其設施使用者。
    ４、（處分作成時）非都市土地使用管制規則第六條第一項：
          經編定為某種使用之土地，應依其容許使用之項目使用。但其他法律有禁
          止或限制使用之規定者，依其規定。各種使用地容許使用之項目如附表一
          。
    ５、（處分作成時）非都市土地使用管制規則第六條第二項暨同法附表一農牧用
        地部分
        各種使用地容許使用之項目如附表一。
            ┌───────────┬────────────────┐
            │  五  農牧用地        │（一）農作使用（包括牧草）。    │
            │                      │（二）農舍（工業區除外）。      │
            │                      │（三）農業設施（工業區除外）。  │
            │                      │（四）畜牧設施（工業區除外）。  │
            │                      │（五）養殖設施（工業區及特定農業│
            │                      │      區除外，但特定農業區內屬室│
            │                      │      內循環水養殖設施經縣（市）│
            │                      │      農業主管機關核准者不在此限│
            │                      │      ）。                      │
            │                      │（六）水源保護及水土保持設施。  │
            │                      │（七）採取土石（限於採取當地土石│
            │                      │      ）。                      │
            │                      │（八）林業使用。                │
            │                      │（九）休閒農業設施。            │
            │                      │（一○）公用事業設施（限於點狀或│
            │                      │        線狀使用）。            │
            └───────────┴────────────────┘
    ６、非都市土地容許使用執行要點  第四點
          使用各種使用地，屬容許使用範圍，且未涉及建築行為或變更地形地貌者
          ，除法令另有規定外，得免辦理容許使用手續。
  Ｅ、系爭處分依據之事實：
    １、坐落宜蘭縣大同鄉○○段七五之四號之土地為國有土地，係依據區域計畫法
        第十五條以及非都市土地使用管制規則編定為山坡地保育區農牧用地，又原
        告自五十七年起於該地設定有耕作權，該地復為原住民保留地（參見原處分
        卷附件六系爭土地登記謄本）。
    ２、被告機關於八十九年五月四日會同相關單位前往實地查獲，原告未經申請許
        可提供系爭土地供訴外人邱添財等六人開挖整地約十坪，並興建擋土牆（長
        四十公尺高兩公尺厚度二十公分）設置墓園，此有現場會勘紀錄及採證照片
        可稽（參原處分卷附件二）。
  Ｆ、系爭處分規制之內容：
    １、罰鍰部分
          原告行為違反區域計畫法第十五條第一項編定使用管制規定，其違法事實
          足堪認定，爰依同法第二十一條規定處以罰鍰新台幣（下同）六萬元。
    ２、回復原狀之作為義務
          限於八十九年六月三十日以前恢復原狀供農牧使用，並於完成後，通知被
          告下級機關地政局複勘。
三、兩造訴之聲明：
  Ａ、原告部分（原告未於準備程序期日及言詞辯論期日到場，依其起訴狀所載，聲
      明如下）：
      求為判決撤銷訴願決定及原處分（起訴狀聲明未併訴請撤銷訴願決定，但其真
      意，應該也包括將維持原處分之訴願決定一併撤銷）。
  Ｂ、被告部分：
      求為判決駁回原告之訴。
四、兩造關於系爭處分違法之主張及抗辯：
  Ａ、原告之主張（原告未於準備程序期日及言詞辯論期日到場，依其起訴狀所載，
      陳述如下）：
    １、原告對於系爭土地遭人違規使用並不知情：
      ａ、訴願決定駁回原告訴願之理由，無非以原告與邱添財於八十六年十一月十
          一日訂定系爭土地同意讓渡邱添財興建公墳，面積約○‧二公頃墳地之同
          意書（參原處分卷附件九），顯然有提供其土地與他人違規使用之事實。
      ｂ、原告所以遭受裁罰純係遭人欺騙：
        I、原告係於十一年二月十日出生之泰雅族老嫗，現年已近八十歲，為目前
            泰雅族僅存之人瑞之一。其未曾受教育、不識字，膝下並無親生子女，
            生活均仰賴族人接濟及自己耕作養雞為生。
        II、簽訂同意書之事實經過述之如後：
          、八十六年十一月十一日卸任英士村代表湯香谷配偶湯黃碧雲至原告家
              中，向其提出湯黃碧雲之爺爺及父親均為英士村村民，想葬在英士村
              土地，故請求原告同意提供土地安葬。
          、原告拒絕，而湯黃碧雲向其謊稱其已經過大同鄉長同意安葬，故以汽
              車載原告至鄉公所，但是卻要原告在鄉公所門口等候，湯黃碧雲獨自
              進入鄉公所。十餘分鐘後，湯黃碧雲出來對原告表示，鄉長已同意安
              葬。
          、旋即又以汽車載原告至湯黃碧雲之子湯錦華位於大同鄉英士村梵梵巷
              六十八─三號家中，由湯黃碧雲拿出載有文字之字據要原告簽名。
          、因原告不識字，又相信湯黃碧雲稱土地安葬一事確已經鄉長同意，不
              疑有他，遂在該字據上簽名。
          、事後湯黃碧雲取出五千元給原告，原告初予拒絕，湯黃碧雲稱：這是
              感謝之意，原告始收下。
        III、原告嗣後向宜蘭地檢署控告邱添財竊占，目前於偵察中。邱添財於訴訟
            （偵察）中亦稱其並不認識原告，讓渡書上亦非其簽名，僅蓋章。又邱
            添財係委託鄭玉樹幫他尋找墓地，亦不認識見證人潘煥堂。
        Ⅳ、故原告所簽署之讓渡書何以回流到鄭玉樹手中，並經由鄭玉樹轉讓給邱
            添財，實啟人疑竇，可證明有集團性組織詐騙原告。
    ２、綜上所述，原告實為被害人，故訴請撤銷原處分。
  Ｂ、被告之主張：
    １、系爭處分事實及理由略述：
      ａ、按區域計畫公告實施後，不屬第十一條之非都市土地，應由有關直轄市或
          縣（市）政府，按照非都市土地分區使用計畫，製定非都市土地使用分區
          圖，並編定各種使用地，報經上級主管機關核備後，實施管制。變更之程
          序亦同。其管制規則，由中央主管機關定之。為區域計畫法第十五條所明
          定。
      ｂ、違反第十五條第一項之管制使用土地者，由該管直轄市、縣（市）政府處
          新台幣六萬元以上三十萬元以下罰鍰，並得限期令、其變更使用、停止使
          用或拆除其地上物恢復原狀。同法第二十一條第一項亦定有明文。
      ｃ、又經編定為某種使用之土地，應依其容許使用之項目使用；使用各種使用
          地，屬容許使用範圍，且未涉及建築行為或變更地形地貌者，除法令另有
          規定外，得免辦理容許使用手續。復為非都市土地使用管制規則第六條及
          非都市土地容許使用執行要點第四點所規定。
      ｄ、系爭土地使用分區編定為山坡地保育區農牧用地，依區域計畫法施行細則
          第十五條規定僅供農牧生產及其設施使用，被告機關以：原告未經申請許
          可，擅自提供前揭土地供訴外人開挖整地、私設墓園，依同法第二十一條
          規定處以罰鍰六萬元，並限於同年六月三十日以前恢復原狀供農牧使用，
          依法並無違誤。
    ２、就原告簽訂讓渡書係受欺瞞部分：
      ａ、查原告在五十七年一月十日取得上揭土地耕作權（參見原處分卷附件六之
          土地登記謄本），理應盡善良管理人責任耕種土地，以符政府保障、維護
          原住民生計之美意。
      ｂ、又首揭土地依法並不容許做墳墓使用（參前揭非都市土地使用管制規則第
          六條第一項、第二項及同法附表一），原告自不得以有償或無償方式提供
          他人非法使用。
      ｃ、原告於訴願程序原主張係訴外人邱添財未經其同意，侵入擅自開挖整地、
          私設墳墓（原處分卷附件七）。現又主張係遭訴外人湯黃碧雲女士矇騙云
          云。但查宜蘭縣警察局三星警分局及所轄英士派出所及對原告及訴外人鄭
          玉樹等六人偵訊筆錄（原處分卷附件八）附有原告與邱添財、鄭玉樹簽署
          之梵梵段七五之四、之五號各同意讓渡面積約二○○平方公尺興建公墳之
          同意書（原處分卷附件九），足證原告所言，全係卸責之詞，不足採信。
  理  由
壹、程序方面：
    本件原告受合法通知無正當理由而未於言詞辯論期日到場，核無民事訴訟法第三
    百八十六條所列各款情形（按原告雖狀稱：「未到場之原因是患病開刀治療，且
    年事已高，恐舟車勞頓」云云，然查原告在準備程序中即以患病為由未到出庭，
    而依其提供之醫院證明所載：「原告患病住院治療時間為九十年七月七日至同年
    十一日，出院後宜休息三十天，進行門診治療」。則其醫囑休息時間至九十年八
    月十一日亦已屆滿，本案言詞辯論期日為九十年八月二十三日，相隔已有十二天
    。而原告「年歲已高、不堪舟車勞頓」等情，在起訴時即已存在，行政訴訟又得
    委任訴訟代理人出庭，故該等事由應非屬「其他不可避之事故」。綜合上情以觀
    ，原告並無民事訴訟法第三百八十六條各款所列、得不到庭之情形）爰依行政訴
    訟法第二百十八條準用民事訴訟法第三百八十五條、第三百八十六條之規定，由
    被告聲請而為一造辯論判決。
貳、原告爭執之要點：
  一、經查坐落宜蘭縣大同鄉○○段七五之四號之土地為國有土地，係依據區域計畫
      法第十五條以及非都市土地使用管制規則編定為山坡地保育區農牧用地，且該
      土地復為原住民保留地。依法不得設置墳墓等工作物，違反者應依區域計畫法
      第二十一條第一項之規定加以行政罰。此點為兩造所不爭執者。
  二、而原告自五十七年起即對系爭土地享有耕作權，應遵守上開法令之管制。
  三、然而被告機關於八十九年四月十三日、四月二十六日及同年五月四日會同相關
      單位前往實地多次會勘，發覺其上有新設之墳墓、擋土牆等工作物。且於第一
      次會勘時即查獲訴外人邱添財透過邱旺全在上址僱工（林敏雄、張新決、賴宗
      明、陳榮植四人）施作墳墓工作物。而邱添財在警訊中供稱是透過鄭玉樹幫忙
      ，取得系爭土地地主（應指享有耕作權之原告）之同意，使用系爭土地。鄭玉
      樹亦在警訊中為相同之供述。且其二人並提出由原告具名、制作日期為八十六
      年十一月十一日、內容記載：「將系爭土地連同另一筆同地段七五之六號之土
      地，其中二００平方公尺部分供邱添財、鄭玉樹二人興建墳墓」之讓渡書各一
      紙為證。
  四、被告機關因此本諸上開各項人證及書證，認定原告就所管有之土地容許他人在
      其上設置墳墓工作物，有違反區域計畫法第十五條之規定，而依區域計畫法第
      二十一條第一項之規定對原告為本件行政罰。
  五、現原告對被告機關所引用之相關法令規定並無爭執，而其爭執者，實在事實認
      定層次，就此原告主張：
    Ａ、其不認識邱添財、鄭玉樹二人，且邱添財、鄭玉樹二人向警方提出之興建墳
        墓讓渡書二紙，亦非其本人所出具者。
    Ｂ、其僅有於八十六年十一月十一日因受湯黃碧雲之欺騙，而在湯黃碧雲之子湯
        錦華位於大同鄉英士村梵梵巷六十八─三號家，簽下一紙書面字據，但字據
        內容原告不清楚。
    Ｃ、當時湯黃碧雲詐騙之詞為：「宜蘭縣大同鄉之鄉長已同意湯黃碧雲將其爺爺
        及父親安葬在原告之系爭土地上」云云，原告才會受騙，簽下同意書，同意
        湯黃碧雲將其爺爺及父親安葬在原告之系爭土地上，並收下湯黃碧雲支付五
        千元。
    Ｄ、為何後來會出現二份書面，而且姓名變成邱添財、鄭玉樹二人，又多出一名
        見證人潘煥堂，原告也不清楚。
    Ｅ、總而言之，原告乃是被騙者，本身並無行政違章行為可言云云。
參、本院之判斷：
  一、本案被告機關所引用、作出本件規制性行政處分之相關法令規定，在解釋上均
      無疑義。而邱添財曾僱工在上址違規施作墳墓工作物亦有明確之事證為憑，乃
      屬極為明顯之事實。邱添財本人（或其受僱之人）自應適用上開規定加以處罰
      ，並命回復原狀，此點勿庸再行贅言。
  二、而就原告而言，本案之爭執焦點僅在於：「原告是否曾同意邱添財等人在系爭
      土地上違規施作墳墓工作物，致同有上開違反土地使用管制之行政違章行為存
      在，同應受上開相關規定之規制及處罰」。
  三、本院本諸以下之各項證據資料（相關人證之警訊筆錄均附於原處分卷及本院言
      詞辯論筆錄之後），認定原告確有同意邱添財在系爭土地上，違規設置墳墓工
      作物，爰將其認定理由分述如下：
    Ａ、原告雖堅稱其是與湯黃碧雲簽訂一份書面，同意湯黃碧雲將其父及爺爺埋葬
        於上址，並取得湯黃碧雲交付之金錢一萬元，但其不認識潘煥堂、邱添財及
        鄭玉樹三人，也未與邱添財及鄭玉樹二人簽定同意興建墳墓之讓渡書，而邱
        添財、鄭玉樹二人提出之讓渡書面，其上其本人名義之簽名，實際上並非其
        本人親簽云云。
    Ｂ、但查湯黃碧雲於八十九年五月十八日警訊時，已明確供稱：「八十六年間，
        其與鄭玉樹及見證人潘煥堂三人，在宜蘭縣大同鄉公所前停車場內與原告見
        面，由其介紹鄭玉樹與原告認識，雙方並簽定同意書，原告同意鄭玉樹使用
        系爭土地，並收取鄭玉堂交付之五千元」等情，與原告之辯解顯然有所矛盾
        。
    Ｃ、何況原告八十九年四月十三日第一次接受警方訊問時，復曾供述；因村莊墓
        園已滿，村民有人死亡沒有土地下葬，請其幫忙，其也存在善心而答應，往
        後村中有人亡故便自然葬在此處。．．其有向村民拿錢，大約一人五千元，
        開始有二人共一萬元（即湯黃碧雲之爺爺及父親）。由原告第一次警訊中之
        陳述觀之，亦與其前開辯解內容，有所出入。
    Ｄ、另鄭玉樹亦在八十九年四月十三日警訊中明白供證，其向原告租用土地設置
        墳墓，並付給原告五千元，而簽下書面立據，核與湯黃碧雲之證詞相符，由
        此亦可佐證原告所言不實。
    Ｅ、此外由鄭玉樹提出、附於原處分卷內之同意興建墳墓讓渡書一紙，其上有原
        告名義之簽名，原告雖否認為其親簽，但經與其在警訊筆錄中之簽名比較，
        亦甚神似。再佐以湯黃碧雲及鄭玉樹二人之證詞，及原告自承與湯黃碧雲間
        來往經過，以及自承曾在一份文件上簽字等各項證據資料後，亦可確認原告
        曾與鄭玉樹及湯黃碧雲達成違規使用系爭土地之協議。
    Ｆ、至於邱添財違規使用系爭土地興建墳墓，依邱添財所供，乃係透過鄭玉樹與
        原告接觸，在交付五千元後，取得原告之同意。並提出同意興建墳墓讓渡書
        一紙為憑。而該同意興建墳墓讓渡書上之原告名義簽名，又與前開鄭玉樹提
        出之同意興建墳墓讓渡書及警訊筆錄上原告之簽名相近似。再佐以前述原告
        在第一次警訊中自承「村中有人亡故，自然葬在此處，其有向村民拿錢，大
        約一人五千元」之供述，應可認定邱添財使用系爭土地亦為原告所許可。
    Ｇ、原告所辯各節，既乏確切之反證可資佐證，且經本院調查各項證據資料後，
        亦與事實不符，是以所辯無從事後推卸責任之詞，委不足採，是其本件行政
        違章行為堪予以認定，被告機關以其違反區域計畫法第十五條之規定，而依
        同第二十一條之規定，對其為本件處分，自屬有據。
肆、綜上所述，原處分對原告所為課罰及命令回復原狀之規制性決定，於法並無不合
    ，訴願決定遞予維持亦無違誤，原告訴請撤銷於法無據，應予駁回。
據上論結，本件原告之訴為無理由，爰依行政訴訟法第二百十八條、第九十八條第三
項前段、民事訴訟法第三百八十五條第一項前段，判決如主文。
中      華      民      國     九十     年      八      月     三十     日
                                   臺北高等行政法院  第五庭
                                             審判長  法  官  姜素娥
                                                     法  官  林文舟
                                                     法  官  帥嘉寶
右為正本係照原本作成。
如不服本判決，應於送達後二十日內，向本院提出上訴狀並表明上訴理由，如於本判
決宣示後送達前提起上訴者，應於判決送達後二十日內補提上訴理由書（須按他造人
數附繕本）。
中      華      民      國     九十     年      八      月     三十     日
                                                     書記官  林麗美


司法院資訊處製作；財團法人民間司法改革基金會備份。
